最　高　行　政　法　院　判　決
　　　　　　　　　　　　　　　　　　 96年度判字第00628號
上　訴　人　社團法人中華民國柔道協會
代　表　人　甲○○
被 上訴 人　內政部
代　表　人　乙○○
上列當事人間因有關人民團體事務事件，上訴人對於中華民國94
年7月28日臺北高等行政法院93年度訴字第2078號判決，提起上
訴，本院判決如下：
　　主  文
上訴駁回。
上訴審訴訟費用由上訴人負擔。
　　理  由
一、本件被上訴人以89年1月6日台內社字第8964030號函原中
    華民國柔道協會（理事長池天淼），略以該會未依督導各級
    人民團體實施辦法（下稱督導辦法）第20條、第21條規定於
    限期內有效完成理監事改選任務，已構成人民團體法第59條
    第1項第4款事實，應予解散等語。同日池天淼、張俊宏、鄭
    吉祥、陳俊吉、吳尚武分向被上訴人申請成立「中華民國柔
    道協會」，被上訴人依社會團體許可立案作業規定第14點通
    知上開5人抽籤，由陳俊吉取得優先以「中華民國柔道協會
    」名稱提出申請，以89年3月4日台內社字第8907572號函
    准陳俊吉，籌組中華民國柔道協會。以陳俊吉為主席之中華
    民國柔道協會於89年4月30日分別召開第一屆第一次會員大
    會及理監事聯席會議，並選舉陳昭南為理事長，該協會於89
    年5月8日檢送會議紀錄等資料，函經被上訴人以89年5月19
    日台內社字第8914320號函准立案，發給台內社字第89143
    20號全國性及區級人民團體立案證書。其間，原中華民國柔
    道協會不服前述被上訴人89年1月6日台內社字第8964030
    號函解散處分（下稱解散處分），提起訴願，經遭駁回，訴
    經臺北高等行政法院以89年度訴字第118號判決，將訴願決
    定及原處分均撤銷。旋被上訴人以91年1月29日台內社字第0
    910070178–2號函（下稱原處分）知上訴人因被上訴人前揭
    解散處分，業經上揭判決撤銷，原中華民國柔道協會恢復運
    作，依據人民團體法第7條規定，請上訴人於文到後（以發
    文之日起算）3個月內變更名稱，並勿再以「中華民國柔道
    協會」之名義從事活動，逾期依法處理。上訴人不服，提起
    訴願，行政院為訴願不受理之決定，上訴人仍不服，提起行
    政訴訟，經臺北高等行政法院91年度訴字第4105號判決「訴
    願決定撤銷」。嗣行政院重為審查為訴願駁回之決定，上訴
    人仍不服，遂提起本件行政訴訟。
二、上訴人起訴主張略謂：(一)被上訴人發函通知抽籤決定何者可
    優先使用中華民國柔道協會之名稱時，並無須在原中華民國
    柔道協會被解散之條件下始能使用之附帶條件，被上訴人未
    明白表示條件在前，反於上訴人依法立案並辦理法人登記後
    以上訴人使用「中華民國柔道協會」之名稱，須以原「中華
    民國柔道協會」被解散之條件為由，要求上訴人變更名稱，
    顯有違信賴原則。(二)依被上訴人前揭通知抽籤函說明欄第3
    點明載「原中華民國柔道協會解散後因尚有財產清算事宜，
    ……故抽中以中華民國柔道協會為申請名稱者，須俟清算任
    務完成後始得核准立案」，故被上訴人於原中華民國柔道協
    會清算任務完成前不應核准上訴人之立案，然上訴人向被上
    訴人申請立案，被上訴人予以核准，上訴人並依法完成法人
    登記。若其程序有所違誤亦係被上訴人之疏失，上訴人依法
    取得法人之地位，因而享有之姓名權，自應受信賴原則之保
    護。(三)又被上訴人於上訴人依法設立後曾於89年4月14日發
    函予上訴人稱「原中華民國柔道協會第七屆理監事改選爭議
    一案尚在訴願中，在行政法院判決確定前，本部同意行政院
    體育委員會建議，由該會原任理事長池天淼先生簽署」，復
    被上訴人又於89年5月29日發函予上訴人停止前揭函文之適
    用，並將原中華民國柔道協會之國際、國內相關業務移交於
    新中華民國柔道協會。另被上訴人於89年5月16日發函通知
    原中華民國柔道協會依法解散，並請其勿再以「中華民國柔
    道協會」之名義對外活動，由被上訴人之舉措足使上訴人產
    生正當合理之信賴，進而以中華民國柔道協會之名義對外拓
    展會務，今被上訴人要求上訴人更名，將使上訴人遭受莫大
    損害。為此，訴請將訴願決定及原處分均撤銷等語。
    被上訴人則以：(一)被上訴人係在原中華民國柔道協會（理事
    長池天淼）被解散之前提下，依規定准予上訴人以相同名稱
    （中華民國柔道協會）提出申請，被上訴人依法賦予上訴人
    優先申請之權利，並無違誤，且原中華民國柔道協會在遭解
    散後，依法提起訴願，依據訴願法第93條第1項規定，該團
    體仍處於解散狀態。上訴人以「中華民國柔道協會」為名籌
    組設立團體，雖非法所不許，然被上訴人在上訴人籌備期間
    即已告知上訴人，在原中華民國柔道協會之行政訴訟判決確
    定前，請暫緩召開成立大會或變更團體籌組名稱，已盡告知
    義務，上訴人則以「於法無據，礙難從命」拒絕被上訴人所
    請，顯示上訴人並非不知原中華民國柔道協會之解散處分一
    旦被撤銷復會，依法必須更改名稱之後果，卻反指被上訴人
    有違信賴原則，所云應受信賴原則之保護，顯不足採。(二)上
    訴人引述被上訴人在89年1月24日台內社字第8968250號函
    說明第3點所提乙節，按被上訴人已以原中華民國柔道協會
    行政救濟尚未終結提醒、勸阻上訴人暫緩召開成立大會，上
    訴人更不應強行設立，將原中華民國柔道協會解散處分可能
    被判撤銷、恢復運作，依人民團體法第7條「同級同類團體
    名稱不得相同」之規定恐有被迫更名之結果，歸咎於被上訴
    人。(三)本件上訴人得以「中華民國柔道協會」為名提出申請
    ，係被上訴人依社會團體許可立案作業規定第14點第2項規
    定，在池天淼擔任理事長之中華民國柔道協會被解散時，通
    知上訴人等到內政部參加抽籤，以決定當時能優先以該名稱
    提出申請者，係指優先權等語，資為抗辯。
三、原審斟酌全辯論意旨及調查證據之結果，以：(一)按「人民團
    體在同一組織區域內，除法律另有限制外，得組織二個以上
    同級同類之團體，但其名稱不得相同。」為行為時人民團體
    法第7條所規定。因此，在同一組織區域內，依法不得設立
    名稱相同之人民團體。若在同一組織區域內已有同一名稱之
    人民團體存在，主管機關仍再准許設立同一名稱之人民團體
    ，即非合於人民團體法第7條之規定，而應撤銷或變更在後
    之核准設立處分。(二)本件原處分係以被上訴人89年1月6日
    內社字第8964030號函解散原中華民國柔道協會（理事長池
    天淼）之處分，業經臺北高等行政法院89年度訴字第118號
    判決撤銷，原中華民國柔道協會恢復運作，依據人民團體法
    第7條規定，請上訴人於文到後（以發文之日起算）3個月內
    變更名稱，並勿再以「中華民國柔道協會」之名義從事活動
    ，逾期依法處理。參照上訴人係因被上訴人以89年1月6日台
    內社字第8964030號函原中華民國柔道協會（理事長池天
    淼），略以該會未依督導辦法第20條、第21條規定於限期內
    有效完成理監事改選任務，已構成人民團體法第59條第1項
    第4款事實，應予解散之處分後。同日池天淼、張俊宏、鄭
    吉祥、陳俊吉、吳尚武分向被上訴人申請成立「中華民國柔
    道協會」，被上訴人始依社會團體許可立案作業規定第14點
    通知上開五人抽籤，而由陳俊吉取得優先以「中華民國柔道
    協會」名稱提出申請，以89年3月4日台內社字第8907572
    號函准陳俊吉，籌組中華民國柔道協會。因此，上訴人得能
    取得使用中華民國柔道協會名稱，係在原中華民國柔道協會
    已被解散，在同一組織區域內，並無相同名稱之人民團體情
    形，始為合法。若在同一組織區域內仍有同一名稱之人民團
    體存在，主管機關仍再准許設立同一名稱之人民團體，即非
    合於人民團體法第7條之規定，依前揭說明，自應撤銷或變
    更在後准許之設立處分。據此，本件原處分於法核無不合。
    (三)上訴人雖主張信賴原則等語。惟按信賴保護原則之適用，
    以受益人就行政處分之違法非因明知或重大過失而不知者為
    限。經查：1.被上訴人於89年1月24日就上訴人申請籌組「
    中華民國柔道協會」發函通知上訴人抽籤決定何者可優先使
    用該名稱時，已於說明第3點載明「原中華民國柔道協會解
    散後因尚有財產清算事宜，依民法第40條第2項及督導各級
    人民團體實施辦法第22條之規定，在清算之必要範圍內，視
    為存續，故抽中以中華民國柔道協會為申請名稱者，須俟清
    算任務完成後始得核准立案…。」因此，上訴人於申請籌組
    「中華民國柔道協會」時，已經被上訴人函知應俟原中華民
    國柔道協會清算任務完成後始得核准立案。則原中華民國柔
    道協會於尚未清算完結前，被上訴人即准上訴人設立登記，
    於法即有未合之情形，上訴人業已知悉。2.被上訴人另於89
    年4月14日以台內主字第8960634號函知上訴人有關原中華
    民國柔道協會第7屆理監事改選爭議一事仍在訴願中，在行
    政訴訟判決確定前，請暫緩召開成立大會或變更團體籌組名
    稱。惟上訴人仍以89年4月18日柔協籌字第008號函覆被上
    訴人上開函文要求暫緩召開成立大會或變更團體籌組名稱於
    法無據，礙難從命，而拒絕被上訴人所請。因此，被上訴人
    就原中華民國柔道協會之解散處分如經被撤銷確定，上訴人
    依法須更改名稱，亦屬可得而知。因此，被上訴人89年1月6
    日之解散處分經上揭行政法院判決撤銷確定後，被上訴人通
    知上訴人於一定期間內3個月內變更名稱，並勿再以「中華
    民國柔道協會」之名義從事活動，上訴人自不能再行主張其
    信賴應受保護。3.又上訴人既可得而知被上訴人就原中華民
    國柔道協會之解散處分如經被撤銷確定，上訴人依法須更改
    名稱，則縱其間被上訴人於上訴人依法設立後，曾於89年5
    月29日發函予上訴人停止前揭89年4月14日函文之適用，並
    將原中華民國柔道協會之國際、國內相關業務移交於新中華
    民國柔道協會。另被上訴人於89年5月16日發函通知原中華
    民國柔道協會依法解散，並請其勿再以「中華民國柔道協會
    」之名義對外活動等情。均係以被上訴人解散處分尚未經被
    撤銷確定前為前提，上訴人就此既已有認知，亦不能以被上
    訴人有該等舉措，而主張應受信賴保護。4.至於被上訴人解
    散處分，經臺北高等行政法院89年度訴字第118號判決將其
    撤銷一事，雖未提起上訴而告確定。但就不利之判決是否應
    上訴，係屬被上訴人衡酌判決內容是否足昭折服後，所為職
    權之行使，尚不能以被上訴人未提上訴即指其於法有違。因
    此，亦不能以此據為有利上訴人判斷之論據等由，駁回上訴
    人原審之訴。
四、上訴意旨略謂：(一)原判決雖以上訴人於申請籌組「中華民國
    柔道協會」時，已經被上訴人89年1月24日函文通知應俟原
    中華民國柔道協會清算任務完成後始得核准立案。則原中華
    民國柔道協會於尚未清算完結前，被上訴人即准上訴人設立
    登記，於法即有未合之情形，上訴人業已知悉等由，認上訴
    人不符合「受益人就行政處分之違法非因明知或重大過失而
    不知者為限」之信賴保護原則適用要件。惟查，被上訴人另
    有於89年5月29日以台內社字第8915129號函通知原中華民
    國柔道協會，文中明白指出原同意於新柔道協會成立前將我
    國參與柔道國際賽會及講習報名等文件暫由原中華民國柔道
    協會理事長池天淼簽署乙件，因新柔道協會即本件上訴人業
    已成立立案，因此停止對池天淼之授權，並要求原中華民國
    柔道協會將其所有業務移交上訴人。由此函文內容已足使上
    訴人合理信賴被上訴人已明確表明上訴人為我國唯一合法之
    柔道單項運動協會。原判決理由捨此未論，亦未說明不採上
    訴人上揭主張之心證原因，顯有判決理由不備之違法。(二)又
    原審就上訴人所主張被上訴人自89年1月6日解散處分、89年
    3月4日准許上訴人使用「中華民國柔道協會」名義，甚至上
    訴人改選理事長，被上訴人亦准予核備等情，在在均足使上
    訴人信賴被上訴人之行政行為，且均有相關文件附卷可稽。
    詎原審就該等卷附文件未為詳細說明其不可採之處，亦有理
    由不備之違法等語。請求將原判決廢棄改判。
五、本院查：(一)按「人民團體在同一組織區域內，除法律另有限
    制外，得組織二個以上同級同類之團體，但其名稱不得相同
    。」為行為時人民團體法第7條所規定。因此，在同一組織
    區域內，依法不得設立名稱相同之人民團體。若在同一組織
    區域內已有同一名稱之人民團體存在，主管機關仍再准許設
    立同一名稱之人民團體，即非合於人民團體法第7條之規定
    ，而應撤銷或變更在後之核准設立處分。本件被上訴人前以
    89年1月6日內社字第8964030號函解散原中華民國柔道協
    會（理事長池天淼）之處分，業經原審法院89年度訴字第11
    8號判決撤銷，原中華民國柔道協會業已恢復運作。為原審
    依職權調查審認之事實，且為兩造所不爭。本件上訴人欲使
    用「中華民國柔道協會」之名稱，因該名稱業已有人民團體
    使用，且與上訴人在同一組織區域內，有如前述。則依上開
    規定，上訴人原不得使用該名稱，本無待被上訴人另於89年
    4月14日以台（89）內主字第8960634號函知上訴人。(二)本件
    原判決認原中華民國柔道協會已恢復運作，上訴人不得使用
    該名稱，並對上訴人主張有「信賴保護」之適用，於判決理
    由欄內一一論駁，並明確詳述其得心證之理由。且按所謂判
    決不備理由係指判決全然未記載理由，或雖有判決理由，但
    其所載理由不明瞭或不完備，不足使人知其主文所由成立之
    依據。再者，證據之取捨與當事人所希冀者不同，致其事實
    之認定亦異於該當事人之主張者，不得謂為原判決有違背法
    令之情形。查上訴意旨指稱「原審判決就被上訴人於本件自
    89年1月6日發函解散原中華民國柔道協會至同年3月4日准許
    上訴人使用中華民國柔道協會之名義，甚至上訴人改選理事
    長，被上訴人亦准予核備之情事，在在足使上訴人信賴被上
    訴人之行政行為，有相關文件附卷可稽，原審就卷附相關文
    件未為詳細說明其不可採之處，顯然判決違背法令。」乙節
    ，因上訴人使用「中華民國柔道協會」名稱之前提已不存在
    ，且無從諉為不知，其不得主張「信賴保護」之理由並無不
    同，原審縱未於判決中加以論斷，惟尚不影響於判決之結果
    ，與所謂判決不備理由之違法，並不相當。至於上訴人其餘
    訴稱各節，乃上訴人就原審取捨證據、認定事實之職權行使
    ，本於其個人主觀之法律見解，指摘其為不當，均無可採。
    (三)綜上所述，原判決以被上訴人函知上訴人因原中華民國柔
    道協會業已恢復運作，依據人民團體法第7條規定，請上訴
    人於文到後3個月內變更名稱，並勿再以「中華民國柔道協
    會」之名義從事活動，逾期依法處理之處分，於法並無不合
    ，進而維持訴願決定，並無違誤。上訴意旨徒執前詞任意指
    摘原判決違背法令，求予廢棄，難認有理由，應予駁回。
據上論結，本件上訴為無理由，爰依行政訴訟法第255條第1項、
第98條第3項前段，判決如主文。
中　　華　　民　　國　　96　　年　　4　　 月　　13　　日
                  第五庭審判長法  官　林　茂　權
                              法  官  鄭  小  康
                              法  官  劉  介  中
                              法  官  鄭　忠　仁
                              法  官　黃　本　仁
以  上  正  本  證  明  與  原  本  無  異
中　　華　　民　　國　　96　　年　　4　　 月　　13　　日
　　　　　　　　　　　　　　　書記官　王　福　瀛
